臺灣臺北地方法院刑事判決
111年度審訴字第922號
公  訴  人  臺灣臺北地方檢察署檢察官
被      告  林志清


上列被告因詐欺等案件，經檢察官提起公訴（111年度偵字第288
6號、第4455號），被告於本院準備程序中就被訴事實為有罪之
陳述，經本院告知簡式審判程序之旨，並聽取檢察官、被告之意
見後，本院合議庭裁定由受命法官獨任依簡式審判程序審理，判
決如下：
    主    文
林志清犯三人以上共同詐欺取財罪，共貳罪，各處有期徒刑壹年
壹月。應執行有期徒刑壹年伍月。
未扣案犯罪所得均沒收之，於全部或一部不能沒收或不宜執行沒
收時，追徵其價額。
    犯罪事實
一、林志清於民國110年11月中旬間經由友人陳偉倫之引介而參
    加在通訊軟體TELEGRAM上暱稱「NPC」、「鐵支」等成年人3
    人以上（無證據證明包含未滿18歲之人）所組成以實施詐術
    為手段，具有持續性、牟利性之有結構性詐欺集團犯罪組織
    ，擔任詐騙集團「取簿手」之工作，並約定從事前往指定地
    點領取裝有人頭帳戶提款卡之包裹，每領取1個包裹可獲取新
    臺幣（下同）1,000元之報酬。渠等共同意圖為自己不法之
    所有，基於參與犯罪組織、三人以上加重詐欺及掩飾隱匿詐
    欺犯罪所得之洗錢之犯意聯絡，由本案詐欺集團成員於附表
    所示時間，以附表所示方式詐騙附表所示之人，致附表所示
    之人陷於錯誤，依指示至附表所示之便利商店，將所申設之附
    表所示帳戶之提款卡，以包裏寄貨之方式，寄送至附表所示
    之便利商店後，林志清再依「NPC」之指示，搭乘陳偉倫騎乘
    之車牌號碼000-0000號普通重型機車，於附表所示時間，至
    附表所示之便利商店取件，再將上揭包裹交付陳偉倫，由陳
    偉倫轉交本案詐欺集團不詳成員。嗣經丙○○及乙○○察覺有異
    並報警處理，經警調閱監視器錄影畫面，始悉上情。
二、案經丙○○、乙○○訴由臺北市政府警察局大安分局、文山第一
    分局報請臺灣臺北地方檢察署檢察官偵查起訴。
    理    由
壹、有罪部分： 
一、認定犯罪事實所憑之證據及理由：
　　上揭犯罪事實，業經被告林志清於警詢、偵查、本院準備程
    序及審理時均坦承不諱（見偵2886卷第7至10、63至65頁，
    偵4455卷第41至46、109至111、117、117頁；本院卷第53、
    58、61頁），並有下列補強證據可佐：
　㈠證人即如附表編號1、2所示告訴人丙○○、乙○○於警詢及本院
    準備程序及審理時之指述（見偵2886卷第11至12頁，偵4455
    卷第7至17頁；本院卷第54、62頁）；
　㈡告訴人丙○○與本案詐欺集團不詳成員之LINE對話紀錄截圖、
    告訴人乙○○與本案詐欺集團不詳成員之LINE對話紀錄截圖、
    監視器錄影畫面截圖、貨件明細查詢資料、告訴人丙○○之郵
    局帳號00000000000000號帳戶交易明細、車輛詳細資料報表
    、告訴人乙○○之華南商業銀行帳號000000000000號帳戶存摺
    封面暨交易明細影本、告訴人乙○○之提出寄件明細、電子發
    票證明聯（見偵2886卷第13至17、18、19、21至29、33、35
    頁，偵4455卷第19至21、27、29至35、63至68頁）等件。
　　足認被告上開任意性自白與事實相符，應堪採信，是本案事
    證明確，被告犯行洵堪認定，應依法論科。
二、論罪：　　
　㈠參與犯罪組織：
　⒈按行為人以一參與詐欺犯罪組織，並分工加重詐欺行為，同
    時觸犯參與犯罪組織罪及加重詐欺取財罪，雖其參與犯罪組
    織之時、地與加重詐欺取財之時、地，在自然意義上非完全
    一致，然二者仍有部分合致，且犯罪目的單一，依一般社會
    通念，認應評價為一罪方符合刑罰公平原則，應屬想像競合
    犯，如予數罪併罰，反有過度評價之疑，實與人民法律感情
    不相契合（最高法院107年度台上字第1066號判決意旨參照
    ）。次按加重詐欺罪，係侵害個人財產法益之犯罪，其罪數
    之計算，核與參與犯罪組織罪之侵害社會法益有所不同，審
    酌現今詐欺集團之成員皆係為欺罔他人，騙取財物，方參與
    以詐術為目的之犯罪組織。倘若行為人於參與詐欺犯罪組織
    之行為繼續中，先後多次為加重詐欺之行為，因參與犯罪組
    織罪為繼續犯，犯罪一直繼續進行，直至犯罪組織解散，或
    其脫離犯罪組織時，其犯行始行終結。故該參與犯罪組織與
    其後之多次加重詐欺之行為皆有所重合，然因行為人僅為一
    參與犯罪組織行為，侵害一社會法益，屬單純一罪，應僅就
    「該案中」與參與犯罪組織罪時間較為密切之首次加重詐欺
    犯行論以參與犯罪組織罪及加重詐欺罪之想像競合犯，而其
    他之加重詐欺犯行，祗需單獨論罪科刑即可，無需再另論以
    參與犯罪組織罪，以避免重複評價。是如行為人於參與同一
    詐欺集團之多次加重詐欺行為，因部分犯行發覺在後或偵查
    階段之先後不同，肇致起訴後分由不同之法官審理，為裨益
    法院審理範圍明確、便於事實認定，即應以數案中「最先繫
    屬於法院之案件」為準，以「該案件」中之「首次」加重詐
    欺犯行與參與犯罪組織罪論以想像競合。縱該首次犯行非屬
    事實上之首次，亦因參與犯罪組織之繼續行為，已為該案中
    之首次犯行所包攝，該參與犯罪組織行為之評價已獲滿足，
    自不再重複於他次詐欺犯行中再次論罪，俾免於過度評價及
    悖於一事不再理原則。至於「另案」起訴之他次加重詐欺犯
    行，縱屬事實上之首次犯行，仍需單獨論以加重詐欺罪，以
    彰顯刑法對不同被害人財產保護之完整性，避免評價不足（
    參見最高法院109年度台上字第3945號判決意旨）。
　⒉經查，本案詐騙集團，係由3人以上所組成，以施用詐術為其
    手段，且組成之目的即在向被害人詐取金錢，具有牟利性；
    又本案詐騙集團係由相異成員以通訊軟體詐騙如附表編號1
    、2所示告訴人丙○○、乙○○，致各該告訴人均陷於錯誤，乃
    將如附表各編號「詐取物品」欄所示帳戶提款卡，寄往如各
    該編號「包裏領取地點」欄所示地點後，嗣由被告前往領取
    如附表各編號所示帳戶提款卡並交付陳偉倫之詐騙集團成員
    ，以此方式取得該等帳戶並用以詐騙其他被害人獲取贓款。
　⒊由是足見本案詐騙集團之任務分工縝密，犯罪計畫周詳，顯
    非為立即實施犯罪而隨意組成，成員彼此間相互配合，於一
    定期間內存續，以實施詐術為手段，所組成具有持續性及牟
    利性之「有結構性組織」無訛。職是，本案詐騙集團確屬組
    織犯罪防制條例第2條第1項所稱之犯罪組織。又被告自承其
    最早開始幫詐騙集團領取包裹，即係本案於110年11月23日
    所為之犯行（見偵2886卷第9頁；本院卷第55頁），堪認被
    告取得告訴人丙○○遭詐騙後所提供如附表編號1所示帳戶金
    融卡，確係其加入該集團後之第一件，已屬組織犯罪防制條
    例第3條第1項後段之參與犯罪組織行為，依前揭說明，就被
    告如附表編號1所示首次參與加重詐欺取財之行為，應論以
    參與犯罪組織罪。
　㈡洗錢：
　  本案被告與陳偉倫、「NPC」、「鐵支」及其他真實身分不
    詳詐欺集團成年成員對被害人即告訴人所為，構成刑法第33
    9條之4第1項第2款加重詐欺取財罪，係最輕本刑6月以上有
    期徒刑以上之罪，屬洗錢防制法第3條第1款所稱特定犯罪，
    而被告擔任「取簿手」領取內含被害人所寄出帳戶金融卡之
    郵包，係由被告暨所屬詐騙集團取得該等郵包內之帳戶資料
    後，交予其他車手依指示持金融卡領取人頭帳戶內之詐欺贓
    款，藉由此等分工模式，層層傳遞，顯可製造金流之斷點，
    自足隱匿該等特定犯罪所得之去向、所在，並非單純犯罪後
    處分贓物之與罰後行為；況本案告訴人丙○○、乙○○之金融帳
    戶確實有不明款項遭提領、業已變成警示帳戶等節（見本院
    卷第54頁），自該當洗錢防制法所規範之洗錢行為無訛。
　㈢加重詐欺取財：
　　本案被告與其他詐騙集團成年成員所犯共同詐欺犯行，其所
    涉成員至少計有陳偉倫、「NPC」、「鐵支」等人，即係3人
    以上共同對被害人實行詐騙，是上揭被告及詐騙集團成員等
    人之行為應均該當刑法第339條之4第1項第2款之構成要件。
  ㈣故核被告：　
　⒈就附表編號1所為，係犯組織犯罪防制條例第3條第1項後段之
    參與犯罪組織罪，刑法第339條之4第1項第2款之三人以上共
    同詐欺取財罪，及洗錢防制法第14條第1項之一般洗錢罪。
　⒉就附表編號2所為，係犯刑法第339條之4第1項第2款之三人以
    上共同詐欺取財罪及洗錢防制法第14條第1項之一般洗錢罪
    。
　⒊起訴法條雖均漏未論及洗錢防制法第14條第1項之一般洗錢罪
    ，然被告所屬詐騙集團以取簿手取得如附表所示帳戶後層層
    交付上游以切斷金流、製造金流斷點之事實，既經載明於起
    訴書，且經本院當庭告知被告該等罪名，無礙其訴訟防禦權
    之行使（見本院卷第55頁），本院自得併予論斷如上。
　㈤共同正犯：
　　被告與前述陳偉倫、「NPC」、「鐵支」等其他詐騙集團成
    員間，有犯意聯絡及行為分擔，應論以共同正犯。　　
　㈥想像競合：
　⒈就如附表編號1所示犯行：
　　被告及所屬詐騙集團成員共同所犯參與犯罪組織罪、加重詐
    欺罪、一般洗錢罪間，有局部同一之情形，應認係以一行為
    同時觸犯數罪，屬想像競合犯，依刑法第55條前段規定，應
    從一法定刑較重之三人以上共同詐欺取財罪處斷。　
　⒉就如附表編號2所示犯行：
　　被告及所屬詐騙集團成員共同所犯加重詐欺罪、一般洗錢罪
    間，有局部同一之情形，應認係以一行為同時觸犯數罪，屬
    想像競合犯，依刑法第55條前段規定，應從一法定刑較重之
    三人以上共同詐欺取財罪處斷。
　㈦數罪併罰：
　⒈按詐欺取財罪既係為保護個人之財產法益而設，則關於行為
    人詐欺犯罪之罪數計算，除非存在時間或空間上之全部或局
    部之重疊關係，否則原則上自應依遭受詐騙之被害人人數定
    之。
　⒉查被告就如附表編號1至2共二罪間，各係對於告訴人丙○○、
    乙○○施行詐術而騙得帳戶金融卡，其所侵害之被害人法益均
    具差異性，犯罪行為亦各自獨立，足認其犯意各別，行為互
    殊，應予分論併罰。
三、科刑：　　
　㈠刑之減輕事由：
　  按想像競合犯之處斷刑，本質上係「刑之合併」。其所謂從
    一重處斷，乃將想像競合犯組成之評價上數罪，合併為科刑
    一罪，其所對應之刑罰，亦合併其評價上數罪之數法定刑，
    而為一個處斷刑。易言之，想像競合犯侵害數法益者皆成立
    犯罪，論罪時必須輕、重罪併舉論述，同時宣告所犯各罪名
    ，包括各罪有無加重、減免其刑之情形，亦應說明論列，量
    刑時併衡酌輕罪部分量刑事由，評價始為充足，然後依刑法
    第55條前段規定「從一重處斷」，非謂對於其餘各罪可置而
    不論。因此，法院決定處斷刑時，雖以其中最重罪名之法定
    刑，做為裁量之準據，惟於裁量其輕重時，仍應將輕罪合併
    評價在內，故對於被告於偵、審自白各犯行，是否適用洗錢
    防制法第16條第2項之規定就所犯同法第14條第1項之洗錢罪
    部分減輕其刑，若僅泛言被告已從一重之刑法第339條之4第
    1項第2款之罪處斷，無從適用前述規定減刑，則於法未合（
    最高法院108年度台上字第4405號、第4408號判決同斯旨；
    另最高法院108年度台上字第2402號判決則具體指明有組織
    犯罪防制條例第3條第1項但書及第8條第1項後段規定之適用
    ；最高法院109年度台上字第81號判決則認有組織犯罪防制
    條例第8條第1項後段規定之適用）。準此：
　⒈就組織犯罪防制條例部分：　
　  ①按犯組織犯罪防制條例第3條之罪，偵查及審判中均自白者
      ，減輕其刑，同法第8條第1項後段定有明文。查被告就如
      附表編號1所示犯行，於偵、審時就加入本案詐騙集團擔
      任取簿手乙節坦承不諱，堪認被告於偵查與審判中均對參
      與犯罪組織犯行自白，應依組織犯罪條例第8條第1項後段
      減輕其刑。
  　②本院審酌被告在該詐欺犯罪組織擔任取簿手，且造成本案
      告訴人等財產上損失，難認參與情節輕微，爰不依組織犯
      罪防制條例第3條第1項但書規定減輕其刑（依刑罰封鎖作
      用，自不得免除其刑）。
  ⒉就洗錢防制法部分：
　  查被告就如附表編號1至2所為，於本院審理時自白一般洗錢
    犯行，依洗錢防制法第16條第2項規定原應減輕其刑。惟被
    告所犯一般洗錢罪係屬想像競合犯其中之輕罪，被告就本案
    犯行，係從一重之三人以上共同詐欺取財罪。是就此部分想
    像競合輕罪得減刑部分，依上開說明，均由本院於後述依刑
    法第57條量刑時，一併衡酌該部分減輕其刑事由。
　㈡累犯裁量不予加重本刑之論述：
　　被告前因施用毒品案件，經臺灣新北地方法院以109年度審
    易字第913號判決判處有期徒刑5月確定，於110年1月7日易
    科罰金執行完畢，有臺灣高等法院被告前案紀錄表在卷可考
    ，其於5年內再犯本件最重本刑為有期徒刑以上之罪，固為
    累犯。惟本院審酌被告上開前案係施用毒品案件，與本案所
    犯參與犯罪組織、加重詐欺、洗錢等罪，兩者罪質、犯罪手
    法與態樣並不相同，依司法院釋字第775號解釋意旨，認本
    案尚無依刑法第47條第1項加重其最低本刑之必要。　　
　㈢量刑：　
　  爰審酌被告正值青壯，未能謹慎求職或循正當管道賺取所需
    ，竟數度擔任取簿手前往不同地點領取如附表所示之告訴人
    帳戶包裹，遂行共同詐欺犯行，侵害告訴人丙○○、乙○○之財
    產法益，破壞社會秩序，且迄未賠償告訴人等所受損失；惟
    念被告犯後坦承犯行，參以告訴人丙○○、乙○○到庭均表示：
    沒有意見等語（見本院卷第62頁）；兼衡被告在本案犯罪中
    所扮演之角色及參與犯罪之程度，暨其智識教育程度（自述
    國中肄業）、生活經濟狀況（現從事臨時工工作，尚須扶養
    母親與2名幼子）、犯罪動機、目的、手段等一切情狀，分
    別量處如主文所示之刑，並定其應執行刑如主文所示。
四、不予宣告強制工作：
　  按106年4月19日修正公布之組織犯罪防制條例第3條第3項固
    規定：「犯第1項之罪者，應於刑之執行前，令入勞動場所
    ，強制工作，其期間為3年」（嗣107年1月3日修正公布第3
    條，但本項並未修正）。然該規定就受處分人之人身自由所
    為限制，違反憲法比例原則及憲法明顯區隔原則之要求，與
    憲法第8條保障人身自由之意旨不符，而業經司法院大法官
    於110年12月10日以釋字第812號解釋宣告違憲，並自該解釋
    公布之日起失其效力。本案即毋庸再予論究是否適用強制工
    作。
五、沒收：　　
　  查被告擔任本案取簿手期間，每領取一個包裹可獲得報酬1,
    000元乙情，業據被告其於偵審供陳明確，據此計算其本案
    領取兩個包裹的犯罪所得應為2,000元（1,000×2＝2,000），
    是就此部分犯罪所得，應依刑法第38條之1第1項前段、第3
    項規定宣告沒收之，於全部或一部不能沒收或不宜執行沒收
    時，追徵其價額。
據上論斷，應依刑事訴訟法第284條之1、第273條之1第1項、第2
99條第1項前段，組織犯罪防制條例第3條第1項後段、第8條第1
項後段，洗錢防制法第2條第1款、第2款、第14條第1項、第16條
第2項，刑法第11條、第28條、第339條之4第1項第2款、第55條
、第51條第5款、第38條之1第1項前段、第3項，刑法施行法第1
條之1第1項，判決如主文。
本案經檢察官趙維琦提起公訴，檢察官羅嘉薇到庭執行職務。
中　　華　　民　　國　　111 　年　　6 　　月　　30　　日
　　　　　　　　　刑事第二十一庭法　官  歐陽儀
上正本證明與原本無異。 
如不服本判決應於收受送達後20日內向本院提出上訴書狀，並應
敘述具體理由；其未敘述上訴理由者，應於上訴期間屆滿後20日
內向本院補提理由書（均須按他造當事人之人數附繕本）「切勿
逕送上級法院」。告訴人或被害人如對於本判決不服者，應具備
理由請求檢察官上訴，其上訴期間之計算係以檢察官收受判決正
本之日期為準。 因疫情而遲誤不變期間，得向法院聲請回復原
狀。
                                書記官  程于恬
中　　華　　民　　國　　111 　年　　7 　　月　　1 　　日
附表：　　
編號 告訴人 詐騙手法 詐取物品 包裏領取地點 包裏領取時間 1 丙○○ 於110年11月間某日時許，透過通訊軟體LINE以暱稱「小伊（菲菲媽媽）」向丙○○佯稱：提供名下金融帳戶提款卡始能購買家庭代工之材料云云，致丙○○誤信為真，依指示於110年11月18日下午1時5分許，在新北市○○區○○路00號之統一超商工林門市，將所申用之右列帳戶提款卡寄送至右列地點。 ①中華郵政帳號00000000000000號帳戶 ②元大商業銀行帳號00000000000000號帳戶 ③第一商業銀行帳號00000000000號帳戶之提款卡 臺北市○○區○○○路0段00號1樓之統一超商金信門市 110年11月23日下午3時5分許 2 乙○○ 於110年11月間某日時許，透過通訊軟體LINE向乙○○佯稱：提供名下金融帳戶提款卡始能從事家庭代工云云，致乙○○誤信為真，依指示於110年11月19日晚間7時54分許，在臺中市○區○○路000號之統一超商新東峰門市，將所申用之右列帳戶提款卡寄送至右列地點。 華南商業銀行帳號000000000000號帳戶之提款卡 臺北市○○區○○路0段0號、10號之統一超商添恩門市 110年11月23日下午3時39分許 

附錄本案論罪科刑法條全文：
組織犯罪防制條例第3條：
發起、主持、操縱或指揮犯罪組織者，處3年以上10年以下有期
徒刑，得併科新臺幣1億元以下罰金；參與者，處6月以上5年以
下有期徒刑，得併科新臺幣1千萬元以下罰金。但參與情節輕微
者，得減輕或免除其刑。
具公務員或經選舉產生之公職人員之身分，犯前項之罪者，加重
其刑至二分之一。
犯第1項之罪者，應於刑之執行前，令入勞動場所，強制工作，
其期間為3年。
前項之強制工作，準用刑法第90條第2項但書、第3項及第98條第
2項、第3項規定。
以言語、舉動、文字或其他方法，明示或暗示其為犯罪組織之成
員，或與犯罪組織或其成員有關聯，而要求他人為下列行為之一
者，處3年以下有期徒刑，得併科新臺幣3百萬元以下罰金：
一、出售財產、商業組織之出資或股份或放棄經營權。
二、配合辦理都市更新重建之處理程序。
三、購買商品或支付勞務報酬。
四、履行債務或接受債務協商之內容。
前項犯罪組織，不以現存者為必要。
以第5項之行為，使人行無義務之事或妨害其行使權利者，亦同
。
第5項、第7項之未遂犯罰之。

中華民國刑法第339條之4：
犯第339 條詐欺罪而有下列情形之一者，處1年以上7年以下有期
徒刑，得併科1 百萬元以下罰金：
一、冒用政府機關或公務員名義犯之。
二、三人以上共同犯之。
三、以廣播電視、電子通訊、網際網路或其他媒體等傳播工具，
    對公眾散布而犯之。前項之未遂犯罰之。
　　
洗錢防制法第14條：
有第二條各款所列洗錢行為者，處七年以下有期徒刑，併科新臺
幣五百萬元以下罰金。
前項之未遂犯罰之。
前二項情形，不得科以超過其特定犯罪所定最重本刑之刑。

洗錢防制法第2條：
本法所稱洗錢，指下列行為：
一、意圖掩飾或隱匿特定犯罪所得來源，或使他人逃避刑事追訴
    ，而移轉或變更特定犯罪所得。
二、掩飾或隱匿特定犯罪所得之本質、來源、去向、所在、所有
    權、處分權或其他權益者。
三、收受、持有或使用他人之特定犯罪所得。